台灣高等法院臺中分院民事判決　　　　　 94年度上字第318號
上　訴　人　乙○○
訴訟代理人　劉建成律師
　　　　　　楊銷樺律師
被　上訴人　甲○○
訴訟代理人　黃呈利律師
上列當事人間請求侵權行為損害賠償事件，上訴人對於中華民國
94年8月16日臺灣南投地方法院94年度訴字第40號第一審判決提
起上訴，本院於民國94年11月23日言詞辯論終結，茲判決如下：
    主  文
上訴駁回。
第二審訴訟費用由上訴人負擔。
    事實及理由
一、按在第二審為訴之變更或追加，非經他造同意，不得為之，
    但民事訴訟法第255條第1項第2款至第6款情形，不在此限。
    民事訴訟法第446條第1項定有明文。本件上訴人上訴後，變
    更訴之聲明為：仍請求被上訴人給付新台幣（下同）170萬
    元之本息，惟補充聲明如第三人粘國西或粘梅已為上述一部
    給付，被上訴人於該給付範圍內同免給付義務。其係減縮應
    受判決事項之聲明，合於民事訴訟法第255條第1項第3款情
    形，應予准許，合先敘明。
二、上訴人主張：被上訴人於民國（下同）88年4月2日以塗銷所
    有權移轉登記為由向台灣南投地方法院（下稱南投地院）聲
    請假處分，經南投地院以88年度裁全字第174號民事裁定，
    准被上訴人以323萬4500元為上訴人供擔保後，命上訴人對
    於其所有之坐落南投縣埔里鎮○○段538號面積0.012157公
    頃土地全部，及坐落其上建號268號即門牌號碼南投縣埔里
    鎮○○○路42之1號之鋼筋加強磚造3層樓房全部（下稱系爭
    房地），不得為讓與、設定抵押、出租及其他一切處分行為
    。被上訴人供擔保後即於88年4月19日為假處分執行。上訴
    人因認被上訴人假處分無理由，經聲請法院命被上訴人限期
    起訴，被上訴人以塗銷所有權移轉登記為由提起本案訴訟，
    經判決被上訴人敗訴確定。被上訴人無法律上正當理由，率
    爾查封上訴人之系爭房地，致上訴人無法正常使用、收益、
    出租。系爭房地坐落南投縣埔里鎮鬧區，其租金依產經不動
    產鑑定顧問股份有限公司鑑定每月應有2萬5000元，依民事
    訴訟法第533條準用同法第531條第1項，及侵權行為之法律
    規定，被上訴人應賠償自88年5月起至93年12月止共68個月
    相當於租金之損害。又訴外人粘國西及粘梅於上訴人依南投
    地院88年度執字第1199號執行遷讓房屋時，偽造租約，於88
    年5月24日法院執行點交日起至今無權占用系爭房屋1、2層
    （粘國西占有至94年3月17日止），亦因而使上訴人無法使
    用、收益系爭房地。故上訴人就系爭房地之使用、收益權，
    於88年5月24日至93年10月21日間，係分別遭被上訴人及訴
    外人粘國西、粘梅之侵害，該期間內兩者侵害之原因事實雖
    不相同，但所請求賠償之租金損害則屬同一，應屬不真正連
    帶債務等情，求為命：被上訴人應給付上訴人170萬元，及
    自起訴狀繕本送達之翌日起，至清償日止，按年息5%算之利
    息；但如第三人粘國西或粘梅已為上述一部給付，被上訴人
    於該給付範圍內同免給付義務之判決。
三、被上訴人則以：被上訴人提起之上開訴訟敗訴，並非實體法
    上無此權利，係因逾除斥期間而不得行使權利，被上訴人於
    訴訟程序中行使訴訟上本得享有之權利，雖嗣後受敗訴判決
    ，亦難謂有何故意過失之侵權行為。且系爭房地之所有權屬
    上訴人，縱受假處分，上訴人仍得享有管領使用收益之權限
    ，上訴人未為使用收益之行為，係因系爭房地為訴外人粘梅
    占有使用，上訴人已另案對粘梅提出不當得利訴訟。上訴人
    請求之內容，應是所失利益，惟系爭房地長達數十年未出租
    予他人而由粘梅與上訴人前夫粘國西之母居住，就通常情形
    ，應無任何出租行為或計畫，本件假處分並不足致上訴人受
    任何損害。縱認上訴人因本件假處分而受損害，租金亦應以
    每月1萬元計算為合理等語，資為抗辯。
四、查，被上訴人於88年3月24日以塗銷所有權移轉登記為由向
    南投地院聲請假處分，經南投地院於同月29日以88年度裁全
    字第174號民事裁定准被上訴人供擔保，上訴人對於所有系
    爭房地，不得為讓與、設定抵押、出租及一切處分行為。被
    上訴人於88年4月2日聲請以上開民事裁定對上訴人為假處分
    ，並經南投地院於同月19日為假處分執行。嗣被上訴人於88
    年5月7日對上訴人及訴外人粘國西起訴，請求上訴人與粘國
    西間就系爭房地於85年3月11日之贈與行為應予撤銷，上訴
    人並應塗銷所有權移轉登記。南投地院於88年9月14日以88
    年度訴字第213號判決被上訴人勝訴，經上訴人上訴本院，
    本院於91年2月19日以88年度上字第687號民事判決被上訴人
    敗訴，被上訴人上訴最高法院，最高法院於93年7月15日以
    93 年度台上字第1437號駁回被上訴人之上訴而確定。上訴
    人於93年8月9日聲請南投地院執行處撤銷對系爭房地之假處
    分，經南投地院執行處於93年8月23日以93年度裁全聲字第
    75號裁定撤銷假處分確定；被上訴人亦於93年10月29日聲請
    撤銷假處分，經南投地院執行處於93年11月9日以93年度裁
    全聲字第100號裁定撤銷假處分確定。被上訴人於93年10月
    20日聲請南投地院執行處撤回就上訴人所有系爭房地假處分
    之執行等事實，為兩造所不爭執（見原審卷61、62頁），並
    有各該判決及裁定、執行筆錄在卷可憑，堪認為真實。
五、按因侵權行為所發生之損害賠償請求權，以有故意或過失不
    法侵害於他人權利，或故意以背於善良風俗之方法，加損害
    於他人為成立要件，此觀民法第184條第1項規定即明。又所
    謂故意係指行為人對於構成侵權行為之事實，明知並有意使
    其發生或預見其發生，而其發生並不違背其本意而言。因之
    故意以聲請法院實施假扣押之手段，侵害他人權利之情形，
    必須行為人對於其聲請假扣押係屬侵權行為之事實，明知並
    有意使其發生，或預見其發生，而其發生並不違背其本意，
    始足當之。查，本件前開假處分之本案訴訟業經判決被上訴
    人敗訴確定，已如前述，然查，觀諸前開判決之內容，被上
    訴人敗訴，係因被上訴人之撤銷權已因除斥期間經過而消滅
    ，有本院88年度上字第687號判決可稽（見原審卷31至32頁
    ），而該案之除斥期間自何時起算，須嗣兩造提出證據後，
    由法院進行審理，始得心證。尚難僅憑該案判決本件被上訴
    人敗訴，即認被上訴人明知或可得而知其無權利之存在，而
    以實施假處分為手段，侵害上訴人之權利。而假處分究屬債
    權人依法保全其債權得受滿足之正當方法，亦無背於善良風
    俗方法之可言。
六、上訴人固主張民法第245條規定債權人之撤銷權及回復原狀
    請求權，除斥期間為一年，自民法施行以來從未修正，被上
    訴人復委任律師為訴訟代理人，焉能諉為不知，被上訴人縱
    非故意，亦顯然違反善良管理人之注意義務而有過失，依最
    高法院19年上字第2746號判例，被上訴人應負損害賠償責任
    。況被上訴人於上開假處分之本案訴訟時，已主張：「‧‧
    原告（即被上訴人，下同）知悉該贈與登記時，依民法第
    245條規定之除斥期間一年以內者，原告仍得撤銷‧‧」，
    足徵被上訴人於聲請假處分執行時，確實知悉民法第245條
    除斥期間規定，被上訴人明知請求無理由，仍聲請對系爭房
    地為假處分，自屬故意侵害上訴人之權利。又上開假處分之
    本案訴訟業於最高法院93年7月29日駁回被上訴人之上訴時
    即告確定，被上訴人卻遲至93年10月20日始聲請原審法院民
    事執行處撤回假處分執行，則於最高法院駁回其上訴後至其
    聲請撤回假處分執行前之數月期間，係屬故意侵權行為等語
    。惟按侵權行為所發生之損害賠償請求權，以有故意或過失
    不法侵害他人權利為其成立要件，若其行為並無故意或過失
    ，即無賠償之可言，第三人所有之財產，如有足以信其屬債
    務人所有之正當理由，則請求查封之債權人，尚不得謂之有
    過失（最高法院54年台上字第1523號判例參照）。查，被上
    訴人聲請對系爭房地假處分之原因在於被上訴人為訴外人粘
    國西之債權人，其於88年間申請土地登記簿謄本始發現粘國
    西在未清償被上訴人之債權之前，竟將系爭房地贈與上訴人
    ，並於85年12月3日完成所有權移轉登記，致其債權無以確
    保，乃依民法第244條之規定提起民事訴訟請求塗銷上開所
    有權移轉登記。被上訴人固知悉民法第245條除斥期間一年
    之規定，惟除斥期間何時起算，係自被上訴人知悉系爭房地
    移轉予上訴人名下起算，或自被上訴人知悉上訴人與粘國西
    簽訂系爭房地贈與契約起算，則非被上訴人所能明瞭，此由
    被上訴人提起本案訴訟時，南投地院88年訴字第213號民事
    判決尚以被上訴人主張其於88年4月間聲請系爭房地土地登
    記簿謄本始知系爭房地移轉予上訴人名下等語，為可採取，
    認上訴人抗辯除斥期間自83年被上訴人知悉上訴人與粘國西
    訂立贈與系爭房地之契約起算云云，為不可採，而為被上訴
    人勝訴判決自明，有該判決在卷可證（見原審卷12頁），本
    件上訴人與粘國西間就系爭房地之贈與契約固訂立於80年2
    月16日，然上訴人係提起訴訟，經南投地院84年度訴字第
    123 號民事確定判決勝訴後，於85年12月3日始完成所有權
    移轉登記，期間被上訴人不知系爭房地所有權已移轉為上訴
    人名下，至被上訴人申領土地登記簿謄本時始知上情，被上
    訴人知悉其因履行贈與契約而為之所有權移轉登記行為未逾
    一年之除斥期間等情，尚非無可信之正當理由存在，足認被
    上訴人聲請假處分查封之行為，非屬故意過失之侵權行為。
    又被上訴人主張因系爭房地之移轉登記行為始發生粘國西供
    債權人總擔保財產減少之結果，應以知悉該不動產移轉登記
    之時間起算除斥期間，其所持之法律上理由，並非全然無據
    ，是其於起訴前聲請假處分即不具不法性，而無侵權行為可
    言。至於93年7月29日上開假處分之本案訴訟判決確定後，
    依民事訴訟法第533條準用同法第530條第1項規定，債權人
    受本案敗訴判決確定後，債務人即得聲請撤銷假處分，上訴
    人自得依該規定聲請撤銷假處分，且上訴人確實亦於93年8
    月9日聲請南投地院執行處撤銷對系爭房地之假處分，經南
    投地院執行處於93年8月23日以93年度裁全聲字第75號裁定
    撤銷假處分確定，此為兩造所不爭，已如前述，則上訴人復
    主張於93年7月29日起至93年12月止因系爭房地受假處分執
    行而有損害，進而主張被上訴人應負損害賠償責任，自無理
    由。
七、上訴人另主張，被上訴人於93年10月29日聲請南投地院執行
    處撤銷假處分，經南投地院執行處於93年11月9日以93年度
    裁全聲字第100號裁定撤銷假處分確定，依民事訴訟法第533
    條準用同法第531條第1項規定，被上訴人應賠償上訴人因假
    處分所受之損害。按關於假扣押之規定，於假處分準用之。
    假扣押裁定因自始不當而撤銷，或因第529條第4項及第530
    條第3項之規定而撤銷者，債權人應賠償債務人因假扣押或
    供擔保所受之損害。民事訴訟法第533條前段、第531條第1
    項固定有明文。然查，所謂假扣押裁定因自始不當而撤銷，
    係指對於假扣押裁定抗告，經抗告法院依命假扣押時客觀存
    在之情形，認為不應為此裁定而撤銷之情形而言，若係因本
    案訴訟敗訴確定而撤銷該裁定，僅屬因命假扣押以後之情事
    變更而撤銷，尚非該條所謂因自始不當而撤銷（最高法院67
    年台上字第1407號判例參照）。本件系爭房地之假處分係因
    被上訴人敗訴而撤銷，並無假處分裁定因自始不當而撤銷之
    情事。而被上訴人雖於93年10月29日聲請南投地院執行處撤
    銷假處分，經南投地院執行處於93年11月9日以93年度裁全
    聲字第100號裁定撤銷假處分確定，然本件假處分裁定實則
    早於93年8月23日即由南投地院執行處依上訴人同年月9日之
    聲請，認假處分原因消滅，裁定撤銷確定而終結，為兩造所
    不爭執（見原審卷62頁），則南投地院執行處於93年11月9
    日所為之93年度裁全聲字第100號撤銷假處分裁定應不生實
    質上效力，故本件假處分亦非屬因民事訴訟法第530條第3項
    因債權人聲請而撤銷之情形。從而，上訴人主張依民事訴訟
    法第533條準用同法第531條第1項規定，請求被上訴人賠償
    損害，不能准許。
八、綜上所述，上訴人上開主張均不足採，則上訴人依民事訴訟
    法第533條準用同法第531條第1項，及侵權行為之法律關係
    ，請求被上訴人給付170萬元，及自起訴狀繕本送達之翌日
    起至清償日止，按年息5%計算之利息；但如第三人粘國西或
    粘梅已為上述一部給付，被上訴人於該給付範圍內同免給付
    義務，其請求為無理由，不應准許，其假執行之聲請亦失所
    附麗，應併予駁回。原審為上訴人敗訴之判決，及駁回其假
    執行之聲請，核無違誤。上訴意旨，指摘原判決不當，求予
    廢棄改判，為無理由，應予駁回。本件事證已臻明確，兩造
    其餘攻擊防禦方法及舉證，核與本件判決結果不生影響，毋
    庸逐一論列，併此敘明。
據上論結，本件上訴為無理由，依民事訴訟法第449條第1項、第
78條，判決如主文。
中　　華　　民　　國　　94　　年　　12　　月　　 7　　日
　　　　　　　　　　　民事第六庭審判長法　官  吳火川
　　　　　　　　　　　　　　　        法　官  吳惠郁
　　　　　　　　　　　　　　　        法　官  饒鴻鵬
以上正本係照原本作成。
如對本判決上訴，須於收受判決送達後二十日內向本院提出上訴
書狀，其未表明上訴理由者，應於提出上訴後二十日內向本院提
出上訴理由書 (須按他造人數附具繕本)。
上訴時應提出委任律師為訴訟代理人之委任狀。具有民事訴訟法
第四百六十六條之一第一項但書或第二項之情形為訴訟代理人者
，另應附具律師及格證書及釋明委任人與受任人有該條項所定關
係之釋明文書影本。
                                      書記官　陳如慧
中　　華　　民　　國　　94　　年　　12　　月　　9 　　日
                                                      Ｈ
